【裁判字號】    97,家抗,10
【裁判日期】    970813
【裁判案由】    選定禁治產監護人
【裁判全文】
臺灣花蓮地方法院民事裁定              97年度家抗字第10號
抗  告  人  丙○○
相  對  人  甲○○
上一人之
法定代理人  乙○○
上列抗告人與相對人間因選定禁治產人監護人事件，抗告人對於
民國97年3月7日本院97年度監字第22號及第23號民事裁定提起抗
告，本院合議庭裁定如下：
    主  文
抗告駁回。
抗告程序費用新台幣壹仟元由抗告人負擔。
    理  由
一、按抗告，除法律另有規定外，由地方法院以合議庭裁定之，
    非訟事件第44條第1 項著有規定。查本件抗告既係對本院選
    定禁治產監護人之裁定聲明不服，自應向本院合議庭提起抗
    告。本件抗告人誤向臺灣高等法院花蓮分院提起抗告，仍應
    由本院合議庭管轄，合先敘明。
二、原審法院略以：本件相對人甲○○業經本院宣告為禁治產人
    ，不能自理生活，抗告人為禁治產人（即相對人）甲○○之
    胞姐，相對人甲○○雖無配偶、其父黃志中及其母黃林秀玲
    均已辭世，且無同居之祖父母及家長，惟查相對人之父親黃
    志中於生前留有遺囑，聲明其於去世後相對人一切生活費用
    均由聲請人之胞弟乙○○負責照顧，業經本院依職權調取本
    院96年監字第115號卷宗所附之黃志中自書遺囑1件核閱無訛
    ，觀其意旨當係以遺囑指定乙○○為監護人之意。則相對人
    甲○○既有其父親之遺囑指定乙○○為其監護人，自應由乙
    ○○為其法定監護人，抗告人自毋庸再向法院聲請指定禁治
    產人甲○○之監護人，而駁回抗告人之聲請。
三、抗告意旨略以：抗告人之父親黃志中生前自書遺囑並未親自
    簽名，並記明年、月、日，違反民法第1190條之規定，按最
    高法院28年上第2293號裁判意旨，不生效力。又禁治產人即
    相對人甲○○是於民國96年11月30日經鈞院裁定為禁治產人
    ，才有置監護人之必要。而抗告人父親黃志中於96年8月29
    日死亡，即禁治產人甲○○應置監護人時，抗告人父親黃志
    中早已死亡，自無由父親黃志中以遺囑指定監護人之情形；
    另乙○○只有偶而來看其生父黃志中一下，沒有盡到照顧責
    任，且在台新銀行尚欠新台幣（下同）二十三萬元之債務，
    另有感情問題等，實不宜為監護人為由，因而提起抗告云云
    。
四、按禁治產人監護制度之設，乃基於禁治產人或因心神喪失或
    因精神耗弱，致不能處理自己事務者，經法院宣告禁治產後
    ，為保護其身心及財產上之利益，而由法律規定設置監護人
    ，以代禁治產人處理事務，俾保護禁治產人之利益。故現行
    民法第1110條、第1111條第1項分別規定：禁治產人應置監
    護人；禁治產人之監護人依「配偶、父母、與禁治產人同居
    之祖父母、後死之父或母以遺囑指定之人」之順序定之。是
    禁治產人之法定監護人依一定順位定之，其立法意旨乃在禁
    治產人不能自行處理財產及身份變動等事項，而前開親屬與
    其關係最為密切，較能維護其權利使然，自不待受監護人業
    受宣告禁治產後，後死之父或母方得以遺囑指定監護人。從
    而，抗告人以其父親黃志中死亡時，相對人尚未受禁治產宣
    告，自無由父親黃志中預先以遺囑指定監護人為由提起本件
    抗告，顯與前開說明內容不合，當係抗告人對法律適用有所
    誤會所致。
五、又按自書遺囑者，應自書遺囑全文，記明年、月、日，並親
    自簽名；如有增減、塗改，應註明增減、塗改之處所及字數
    ，另行簽名，民法第1190條著有規定。又按遺囑應依法定方
    式為之，自書遺囑，依民法第1190條之規定，應自書遺囑全
    文，記明年月日，並親自簽名。其非依此方式為之者，不生
    效力，有最高法院28年上字第2293號判例可參。本件抗告人
    認相對人之父親黃志中先前自書遺囑並未親自簽名，並記明
    年月日，依法不生效力云云。惟查證人即聲請人之繼母葉丹
    鴻庭呈業已記明年月日並有黃志中親自簽名之遺囑一份（見
    本院卷第53頁至第55頁），並證稱黃志中過世前曾對其表示
    ，在他的桌子內有遺囑可以拿出來，後來他過世我去拿出來
    ，發現他留有未簽名的遺囑原本一份，及六份影印本，已經
    有我先生簽名。遺囑是我拿給里長的。其中一份是寫要給乙
    ○○，內容均如庭呈的遺囑（見本院卷第25頁）。另查，證
    人乙○○亦證稱黃志中有寫自書遺囑，且已在本院96監第24
    號案件審理中提交本院（見本院卷第24頁）。上揭二位證人
    證言互核相符，且有證人葉丹鴻與抗告人庭呈之記明年月日
    並由黃志中簽名之遺囑各1份在卷可佐（見本院卷第27頁至
    第29頁、第53頁至第55頁），抗告人對其證言亦表示無意見
    （見本院卷第24頁及第25頁），足認證人上開證詞真實可採
    ，可信黃志中確有前開遺囑記明年月日並親自簽名。是故件
    抗告人主張相對人之父親黃志中先前自書遺囑並未親自簽名
    云云，顯與事證不符，當不足採。綜上諸情，原審認其相對
    人甲○○既有其父親之遺囑指定乙○○為其監護人，自應由
    乙○○為其法定監護人，此乃當然之理，抗告人自毋庸再向
    法院聲請指定禁治產人甲○○之監護人，而予駁回，並無不
    當。則抗告人指摘原裁定不當，求予廢棄改判，為無理由，
    應予駁回。至於聲請人主張：乙○○只有偶而來看其生父黃
    志中一下，沒有盡到照顧責任，且在台新銀行尚欠二十三萬
    元之債務，另有感情問題等不宜為監護人云云，然按本件依
    法應以乙○○為監護人，已如前述，至於監護人日後行使其
    監護權後，是否有不適任監護人之情事，應依日後具體情事
    ，依聲請改定監護人之程序，另行聲請法院改定，併予敘明
    。
六、據上論結，本件抗告為無理由，爰依非訟事件法第17條、第
    21條1項前段、第44條、第46條、民事訴訟法第495條之1第1
    項及第449條第1項，裁定如主文。
中    華    民    國    97    年    8     月    13    日
                  家事法庭審判長法  官  陳淑媛
                                法  官  楊碧惠
                                法  官  陳世博
以上正本係照原本作成。
本裁定不得抗告。如提起再抗告，應以裁定適用法規顯有錯誤為
理由，並經法院許可者始得為之。（提起再抗告，應於收受本裁
定後10日內向本院提出再抗告狀，並繳納再抗告裁判費新台幣
1000元。）
中    華    民    國    97    年    8     月    18    日
                                書記官  陳賜福


司法院資訊處製作；財團法人民間司法改革基金會備份。
